臺灣高雄地方法院民事判決　八十九年重訴字第一○四五號
　　原　　　告　橋明輪胎股份有限公司
　　法定代理人　乙○○
　　被　　　告　丙○○
　　被　　　告　丁○○
　　被　　　告　甲○○
右當事人間請求損害賠償事件，本院判決如左：
    主      文
被告應連帶給付原告新台幣仟零捌拾陸萬仟壹佰陸拾元及自民國八十九年四月十
九日起至清償日止按年息百分之五計算之利息。
訴訟費用由被告連帶負擔。
本判決第一項於原告以新台幣壹仟零貳拾捌萬捌仟元供擔保後，得假執行；但被告於
假執行實施前以新台幣仟零捌拾陸萬仟壹佰陸拾元為原告預供擔保後，得免為假
執行。
    事      實
甲、原告方面：
  一、聲明：
  （一）如主文第一項所示。
  （二）願供擔保以代釋明，請求宣告假執行。
  二、陳述：被告丙○○自民國七十三年七月間起，擔任原告橋明輪胎股份有限公司
      （下稱原告公司）之會計課長，負責該公司之會計收支、往來客票及收入現金
      保管業務，並於七十九年間，出資新台幣（下同）五十萬元，投資登記以被告
      即其妹丁○○為名義負責人，被告即其妹婿甲○○為實際負責人之尖端企業行
      ，經營汽車音響之批發及零售專賣業務，又於八十二年間八月間，與被告甲○○分別出資二百五十萬元，共組詮倫貿易有限公司（下稱詮倫公司），同樣從
      事汽車音響之批發及零售專賣業務。嗣八十四年間，因上開二家公司經營不善
      ，呈現虧損狀態，經被告甲○○以其親友所有之不動產向銀行及民間貸款，仍
      不足以彌補公司虧損，被告丙○○、甲○○及丁○○竟基於共同之意思聯絡，
      由被告丙○○利用其職務之便，將原告公司業務員每日繳予被告丙○○之公司
      應收票據及現金中之現金部分逕行挪用，應收票據中之即期票據，則或以尖端
      企業行或詮倫公司名義，持向銀行辦理票貼，或由被告丙○○分別存入訴外人
      即其不知情之兄郭介央設於第一商業銀行苓雅分行、被告丁○○設於高雄市第
      十信用合作社建國分社（下稱十信建國分社）（現改制為泛亞商業銀行建國分
      行），及訴外人張正平設於彰化商業銀行大順分行（下稱彰銀大順分行）之存
      款帳戶內，待兌現後，再提現或匯出，予以挪用，用以彌補尖端企業行及詮倫
      公司之虧損及應付之銀行貸款利息，嗣再由被告丙○○開立訴外人郭介央、被
      告丁○○、甲○○、訴外人翁文信、王雪鶯等人之支票，由被告丙○○或丁○○代為存入原告公司帳戶，以彌縫原告公司損失，侵吞入己多次，扣除被告丙○○回填部分金額，尚餘三千零八十六萬三千一百六十元，迄未償還。迨八十
      八年六月二十一日，因原告公司提前實施年度監查，被告丙○○於當天藉口身
      體不適請假，之後又未見蹤影，始獲知上情。爰依民法第一百八十四條第一項
      、第一百八十五條第一項之規定，訴請被告連帶給付如聲明所示之金額。
  三、對被告抗辯所為之陳述：被告三人之侵占犯行均由刑事判決認定無誤，其侵占
      金額亦經會計師查核明確，被告所辯不足採信。
  四、證據：提出台灣高等法高雄分院八十九年度上易字第一六四一號判決書一份，
      並引用本院八十八年度自字第三七四號、台灣高等法高雄分院八十九年度上易
      字第一六四一號刑事案卷之所有證據資料。
乙、被告方面：
  一、聲明：
  （一）原告之訴及假執行之聲請均駁回。
  （二）如受不利之判決，請准予供擔保免為假執行。
  二、陳述：
  （一）被告丙○○部分：
      １原告公司提出眾信聯合會計師事務所八十八年七月三十日簽證報告所載：八
        十八年五月三十一日，原告公司應收票據列帳金額新台三千八百十二萬一百
        九十一元，經核對存入高雄彰化銀行大順分行代收五百零五萬三千一百五十
        九元，存入彰化銀行屏東分行代收七十八萬二千六百九十七元，直接存入彰
        銀活存兌領金額一百九十五萬一千四百五十八元，及從會計郭小姐收回之票
        據三十四萬六千一百元，合計八百十三萬三千四百十四元，與帳列數尚差二
        千九百九十八萬六千七百七十七元等語，即應收票據差額為二千九百九十八
        萬六千七百七十七元，與原告公司所製作之監查小組報告中票據差額三千零
        十八萬三千六百五十七元即不相符。且將監查小組報告與眾信聯合會計師八
        十八年七月三十曰簽證報告互相核對，其中存入高雄彰化銀行大順分行，彰
        化銀行行屏東分行代收及存入彰化銀行活存兌現金額均不符合，足見原告公
        司之帳務不清，自不得單憑會計師之簽證報告即謂被告丙○○侵占之金額如
        起訴狀所載。
      ２原告公司針對被告丙○○侵占事件曾於八十八年六月二十九日提出監察小組
        調查報告，報告中並未提及現金遭挪用之事，至八十八年九月二十一日始查
        核現金短少八十七萬六千二百八十三元，與事實不符。
  （二）被告甲○○部分：被告甲○○僅負責尖端企業行及銓倫公司之業務部分，財
        務部分由被告丙○○負責，被告丙○○每次向被告甲○○表示公司資金調轉
        困難，被告甲○○即陸續向銀行或民間辦理抵押貸款，被告甲○○對於被告
        丙○○每月繳付利息金額均不知情，被告丙○○取得被告甲○○支票時均稱
        係欲向銀行票貼或向親友調現，故被告甲○○亦無從得知被告丙○○係以該
        等支票彌補原告公司之損失，亦不知被告丙○○侵占原告公司款項之行為。
  （三）被告丁○○部分：被告丁○○僅為尖端企業行之掛名負責人，並不參與業務
        之經營，其於泛亞銀行開設帳戶，亦係供銓倫公司及尖端企業行使用，不知
        該帳戶實際上為被告丙○○所使用；又被告丁○○僅偶而到原告公司找被告
        丙○○時，受託代跑銀行而已；且被告丁○○從未如被告丙○○所言在原告
        公司幫被告丙○○抄寫資料，是被告丁○○對被告丙○○所為侵占行為亦全
        不知情。
  三、證據：提出眾信會計師事務所八十八年七月三十日、八十八年十月十三日簽證
      報告影本二份、原告公司監查小組調查報告影本一份，並引用本院八十八年度
      自字第三七四號卷附土地登記謄本，及證人蘇秋靜於八十八年十一月十九日於
      上開刑事案件中之證言。
    理      由
一、原告起訴主張：被告丙○○自擔任原告公司之會計課長，負責該公司之會計收支
    、往來客票及收入現金保管業務。嗣八十四年間，因所投資由被告即其妹丁○○
    為名義負責人、妹婿甲○○之尖端企業行、銓倫公司經營不善，呈現虧損狀態，
    被告丙○○、甲○○及丁○○竟基於共同之意思聯絡，由被告丙○○利用其職務
    之便，將原告公司業務員每日繳予被告丙○○之公司應收票據及現金中之現金部
    分逕行挪用，應收票據中之即期票據，則或以尖端企業行或詮倫公司名義，持向
    銀行辦理票貼，或由被告丙○○分別存入訴外人即其不知情之兄郭介央設於第一
    商業銀行苓雅分行、被告丁○○設於高雄市第十信用合作社建國分社（下稱十信
    建國分社）（現改制為泛亞商業銀行建國分行），及訴外人張正平設於彰化商業
    銀行大順分行（下稱彰銀大順分行）之存款帳戶內，待兌現後，再提現或匯出，
    予以挪用，用以彌補尖端企業行及詮倫公司之虧損及應付之銀行貸款利息，嗣再
    由被告丙○○開立訴外人郭介央、被告丁○○、甲○○、訴外人翁文信、王雪鶯
    等人之支票，由被告丙○○或被告丁○○代為存入原告公司帳戶，以彌縫原告公
    司損失，侵吞入己多次，扣除被告丙○○回填部分金額，尚餘三千零八十六萬三
    千一百六十元，迄未償還。被告所為顯屬共同侵權行為，爰依民法第一百八十四
    條第一項、第一百八十五條第一項之規定，訴請被告連帶給付上開金額等情。
二、被告丙○○辯稱：伊侵占之現金及應收票據票款僅約二千五百萬元；原告公司委
    託眾信聯合會計師事務所八十八年七月三十日簽證報告與原告公司監查小組調查
    報告之金額不相符合，不能作為認定被告侵占金額之依據，且被告離職時曾留下
    七、八十萬元之現金，事後均不知去向，故應由原告舉證證明被告確有侵占現金
    之金額等語。被告甲○○辯稱：伊僅負責尖端企業行及銓倫公司之業務部分，財
    務部分由被告丙○○負責，被告丙○○每次向被告甲○○表示公司資金調轉困難
    ，被告甲○○即陸續向銀行或民間辦理抵押貸款，被告甲○○對於被告丙○○每
    月繳付利息金額均不知情，被告丙○○取得被告甲○○支票時均稱係欲向銀行票
    貼或向親友調現，故被告甲○○亦無從得知被告丙○○係以該等支票彌補原告公
    司之損失，亦不知被告丙○○侵占原告公司款項之行為等語。被告丁○○則辯稱
    ：被告丁○○僅為尖端企業行之掛名負責人，並不參與業務之經營，其於泛亞銀
    行開設帳戶，亦係供銓倫公司及尖端企業行使用，不知該帳戶實際上為被告丙○○所使用；又被告丁○○僅偶而到原告公司找被告丙○○時，受託代跑銀行而已
    ；且被告丁○○從未如被告丙○○所言在原告公司幫被告丙○○抄寫資料，是被
    告丁○○對被告丙○○所為侵占行為亦全不知情等語。
三、按附帶民事訴訟之判決，應以刑事訴訟判決所認定之事實為據；就刑事訴訟所調
    查之證據，視為就附帶民事訴訟亦經調查，刑事訴訟法第五百條、第四百九十九
    條第一項定有明文。雖刑事附帶民事訴訟經移送民事庭後，即成為獨立之民事訴
    訟，不受刑事判決認定事實之拘束，然如刑事判決所認定之事實並無不當，自得
    以其認定之事實之作為判斷之基礎。
四、經查：
（一）原告主張之事實，業經本院八十八年度自字第三七四號、台灣高等法高雄分院
      八十九年度上易字第一六四一號刑事案件調查無誤，並有眾信會計師事務所之
      簽證報告二份在卷足憑，而會計師身為專業人員，其所為之簽證報告有一定之
      可信性及正確性，被告又始終未能提出證據證明其侵占金額僅約二千五百萬元
      方屬正確，尚難信其主張為真實。
（二）次查，被告甲○○於上開刑事案件中自承既知二家公司自八十四、八十五年間
      ，開始發生虧損，並設法貸款供公司週轉使用，其每月應繳之銀行貸款利息，
      更高達三、四十萬元之鉅，而當時二家公司已虧損不堪營運，顯已無力以公司
      收入支付此龐大利息，惟被告丙○○仍負責繳納該利息，此亦為被告甲○○及
      丙○○所不否認，再者，被告甲○○又不否認被告丙○○並未作其他投資一節
      ，則以被告丙○○在自訴人公司擔任會計課長一職，每月僅獲數萬元之微薄薪
      資，又未作其他投資，而無額外之收入，則被告丙○○何來能力負擔此鉅額之
      利息，而被告甲○○竟謂其完全不過問被告丙○○如何繳納利息云云，此顯與
      常理不符。再者，自八十六年底上開二家公司倒閉之後，被告丙○○仍將侵吞
      之自訴人貨款，用以支付其以親戚名義簽發存入自訴人公司帳戶，以彌縫自訴
      人公司損失之支票款，而其所謂之親戚，包括郭介央、丁○○、甲○○、翁文
      信及王雪鶯等人，此業據被告丙○○供述在卷（見刑事卷八十九年六月八日審
      判筆錄），而其中之王雪鶯為被告甲○○之妹妹，此亦據被告丙○○陳明在卷
      ，按王雪鶯既為被告甲○○之妹妹，則倘非被告甲○○提供王雪鶯之支票及印
      章，被告丙○○如何簽發王雪鶯之支票，以沖銷自訴人公司之客票款；又郭介
      央原先同意借予被告甲○○供上開二家公司使用之存摺及印章，在二家公司結
      束之後，均由被告甲○○保管一節，亦據被告甲○○供承無訛（見八十九年六
      月八日審判筆錄），則被告丙○○簽發郭介央支票，以回填自訴人公司損失時
      ，亦必由被告甲○○提供郭介央之印章。準此，上開二家公司結束之後，既由
      被告甲○○提供王雪鶯及郭介央之印章予被告丙○○簽發支票，以彌縫自訴人
      之客票款損失，則被告甲○○對於被告丙○○侵占自訴人現金及往來客票款，
      自知之甚詳，是其謂不知被告丙○○侵占自訴人現金及往來客票款云云，顯無
      足取。至於被告甲○○固提供親友不動產向銀行貸款，惟此或係因公司虧損甚
      鉅，非侵占款所得支應，故仍由被告甲○○向銀行貸款，故尚不得僅憑被告甲○○已提供親友不動產向銀行貸款，遽予推論其對與侵占一事，完全不知情，
      是被告甲○○所辯，尚難採信。
（三）再查，被告丁○○於上開刑事案件審理中供稱：「有（幫丙○○存橋明的支票
      ），存入彰銀橋明公司的帳戶，都是她已經填寫好交給我，但我沒有幫她轉帳
      過至其他帳戶」等語，及證人即自訴人公司存款帳戶所在彰化商業銀行大順分
      行之櫃檯出納小姐葛惠君亦證稱：丁○○曾自行到銀行，利用橋明公司之帳戶
      進出等語，足徵被告丙○○確曾簽發支票交予被告丁○○存入自訴人公司帳戶
      內；佐以被告丙○○於本院自承：「（問：何謂以票換票？）我是將橋明公司
      的票存入張正平、丁○○的帳戶，再開親戚的票填補橋明公司的款項」等語（
      見刑事卷八十八年十月十三日審判筆錄），及被告丙○○身為自訴人公司之會
      計，無須簽發票據存入自訴人帳戶以觀，足證被告丙○○係為彌補自訴人損失
      而簽發其親戚的支票，再交由被告丁○○存入橋明公司的帳戶。再者，被告丙○○又自承丁○○曾幫忙開過一次票一語，則被告丁○○顯亦曾代被告丙○○
      簽發所謂親戚的支票，以存入自訴人帳戶內。準此，被告丙○○為回填自訴人
      公司往來客票款之損失，而於事後簽發親戚支票，再交由被告丁○○存入自訴
      人公司帳戶內，或由被告丁○○代為簽發後存入，則被告丁○○顯對被告丙○○利用職務之便，侵占自訴人公司往來客票款一事，知之甚稔，是其謂不知被
      告丙○○侵占自訴人款項云云，委無足取。又自訴人公司預定於八十八年六月
      二十一日實施監查，被告丙○○即於同年月二十日加班，而「她（指丁○○）
      是先去買菜，然後至公司找我，我正好在趕帳，所以有請她幫我抄一些資料，
      當天她與我吃完飯後，先去睡覺，然後再我等一起下班」（見刑事卷八十八年
      十二月二十二日審判筆錄），此業據被告丙○○供述在卷，雖其供稱當時二人
      離開之時間忘記了，嗣又改稱伊與丁○○係六月二十一日凌晨一時許離開（見
      刑事卷八十九年三月三日審判筆錄），前後所述相歧，且與被告丁○○所述：
      於六月二十日下午五、六時，即先行離去一語，亦有出入，抑且依自訴人公司
      保全記錄顯示，被告丙○○係於翌日即二十一日上午七時三十四分，方離開公
      司，顯見被告丙○○與丁○○確於八十八年六月二十一日上午七時許，方一起
      離開公司甚明，是其等所辯離開公司之時間，顯與事實不符。又被告丁○○當
      天確曾協助被告丙○○抄寫資料，已據被告丙○○供述如前，參以被告丁○○
      當天停留在公司之時間甚長以觀，其謂未代被告丙○○抄寫資料云云，孰能置
      信。按被告丙○○既長期利用職務之便，侵吞自訴人公司現金及往來客票，則
      其因自訴人臨時提前實施監查，自必設法彌縫，掩飾罪行，以免犯行敗露，故
      其於六月二十日當天，必係為彌縫而於自訴人公司加班處理相關事宜，而被告
      丁○○竟於當天協助被告丙○○處理，直至翌日上午方行離去，顯見被告丁○○確實知悉被告丙○○侵占事實，並從中協助簽發親戚支票或將支票存入自訴
      人公司帳戶內，故被告丁○○辯稱其不知侵占一事云云，顯係避就之詞，不足
      採信。
（四）綜上所述，原告主張被告三人共同侵占原告公司共計三千零八十六萬三千一百
      六十元等情，自堪信為為真實。
五、再按因故意或過失，不法侵害他人權利者，負損害賠償責任；數人共同不法侵害
    他人之權利者，連帶負損害賠償責任，民法第一百八十四條第一項前段、第一百
    八十五條第一項前段分別定有明文。本件被告丙○○、丁○○、甲○○共同侵占
    原告公司之現金及應收票據票款，自屬故意共同侵害原告之權利，依法應連帶負
    損害賠償責任。原告本於侵權行為之規定，訴請被告連帶給付如聲明所示之金額
    ，於法尚無不合，應予准許。
六、兩造陳明願供擔保，聲請宣告假執行，或免為假執行，經核原告勝訴部分，合於
    法律之規定，爰酌定相當之擔保金額宣告之；其餘假執行之聲請，因訴之駁回而
    失所依附，不予准許。
七、本件事證已臻明確，兩造其餘主張陳述及所提證據，於判決結果已無影響，爰不
    一一論列，併此敘明。
八、結論：本件原告之訴，為有理由，並依民事訴訟法第七十八條、第八十五條第二
    項、第三百九十條第二項、第三百九十二條，判決如主文。
中　　　華　　　民　　　國　　九十一　　年　　　五　　　月　　　六　　　日
                              臺灣高雄地法院民事第六庭
~B法　　　官　葉啟洲
右為正本係照原本作成。
如對本判決上訴，須於判決送達後廿日內向本院提出上訴狀並表明上訴理由，如於宣
示後送達前提起上訴者須於送達後十日內補提上訴理由書（須附繕本）。
中　　　華　　　民　　　國　　九十一　　年　　　五　　　月　　　九　　　日
~B法院書記官　陳惠玲
